---
title: "Analyse de la production mensuelle d’électricité en Tunisie (2005–2024)"
format:
  html:
    toc: true
    toc-depth: 3
    code-fold: true
    theme: cosmo
    css: styles.css
execute:
  echo: false
  warning: false
  message: false
---


## Introduction

Ce rapport analyse l’évolution mensuelle de la production d’électricité en Tunisie entre 2005 et 2024.
Les objectifs sont :
- décrire la tendance de long terme,
- identifier la saisonnalité,
- comparer des catégories (si disponibles),
- proposer un modèle simple de type régression avec saisonnalité.

## Données

Le jeu de données provient d’un fichier CSV et contient des observations mensuelles.
Les variables exactes peuvent varier selon le fichier. Le code ci-dessous détecte automatiquement
les colonnes clés (date, production totale, catégories si présentes) et s’adapte au mieux.

```{r}
#| label: setup
library(dplyr)
library(ggplot2)
library(lubridate)
library(stringr)
library(tidyr)
library(readr)

data_path <- "
data/opendataproductionmensuelleelectriciteparproducteurs.csv
"
stopifnot(file.exists(data_path))

# Lecture robuste
df_raw <- readr::read_csv(data_path, show_col_types = FALSE)

# Nettoyage noms de colonnes
df <- df_raw %>%
  rename_with(~ str_trim(.x)) %>%
  rename_with(~ str_replace_all(.x, "\s+", "_")) %>%
  rename_with(~ str_replace_all(.x, "[^A-Za-z0-9_]", ""))

# Aide: afficher colonnes (facultatif, commenté)
# names(df)
```

## Préparation et nettoyage

On convertit la colonne date (si possible) et on construit des variables temporelles (année, mois).
Si la date est au format texte en français, on tente de la parser.

```{r}
#| label: cleaning
# 1) Détecter une colonne de date probable
date_candidates <- names(df)[str_detect(tolower(names(df)), "date|mois|month|periode|period")]

if (length(date_candidates) == 0) {
  stop("Aucune colonne date détectée. Renomme une colonne en contenant 'date' ou 'mois'.")
}
date_col <- date_candidates[1]

# 2) Parser la date
# Cas 1: déjà Date / POSIX
if (inherits(df[[date_col]], "Date") || inherits(df[[date_col]], "POSIXt")) {
  df <- df %>% mutate(date = as.Date(.data[[date_col]]))
} else {
  x <- as.character(df[[date_col]])
  x <- str_trim(x)

  # Tentatives de parsing courantes : YYYY-MM-DD, YYYY/MM/DD, YYYY-MM, MM/YYYY, etc.
  # On essaie plusieurs formats.
  parsed <- suppressWarnings(ymd(x))
  if (all(is.na(parsed))) parsed <- suppressWarnings(ymd(str_replace_all(x, "/", "-")))

  # Si c'est "YYYY-MM" on ajoute -01
  if (all(is.na(parsed)) && any(str_detect(x, "^\d{4}-\d{2}$"))) {
    parsed <- suppressWarnings(ymd(paste0(x, "-01")))
  }

  # Si c'est "MM/YYYY" ou "M/YYYY"
  if (all(is.na(parsed)) && any(str_detect(x, "^\d{1,2}/\d{4}$"))) {
    parts <- str_split(x, "/", simplify = TRUE)
    mm <- str_pad(parts[,1], 2, pad = "0")
    yy <- parts[,2]
    parsed <- suppressWarnings(ymd(paste0(yy, "-", mm, "-01")))
  }

  # Dernier essai : dmy
  if (all(is.na(parsed))) parsed <- suppressWarnings(dmy(x))

  df <- df %>% mutate(date = as.Date(parsed))
}

stopifnot(!all(is.na(df$date)))

# Variables temporelles (Combined into a single string for robustness)

df <- df %>%
  mutate(
    year = year(date),
    month = month(date),
    month_name = month(date, label = TRUE, abbr = TRUE),
  ) %>%
  arrange(date)

# 3) Détecter une colonne de production totale probable
num_cols <- names(df)[sapply(df, is.numeric)]
prod_candidates <- num_cols[str_detect(tolower(num_cols), "total|prod|production|energie|energy|kwh|gwh|mwh")]

if (length(prod_candidates) == 0) {
  # fallback: prendre la 1ère colonne numérique
  prod_col <- num_cols[1]
} else {
  prod_col <- prod_candidates[1]
}

# Renommer pour standardiser
df <- df %>% rename(prod_total = all_of(prod_col))

# Résumé rapide
df %>% summarise(
  debut = min(date, na.rm = TRUE),
  fin   = max(date, na.rm = TRUE),
  n     = n(),
  prod_min = min(prod_total, na.rm = TRUE),
  prod_max = max(prod_total, na.rm = TRUE)
)
```

## Analyse descriptive

### Série temporelle de la production totale

On visualise l’évolution mensuelle pour observer la tendance et d’éventuels changements de régime.

```{r}
#| label: ts_total
#| fig-width: 9
#| fig-height: 4.8
#| fig-cap: "Évolution mensuelle de la production totale (2005–2024)."
ggplot(df, aes(x = date, y = prod_total)) +
  geom_line() +
  labs(x = "Date", y = "Production totale", title = "Production totale mensuelle")
```

### Saison : distribution par mois (boxplot)

Ce boxplot permet de comparer la distribution de la production selon le mois (effet saisonnier).

```{r}
#| label: boxplot_month
#| fig-width: 9
#| fig-height: 4.8
#| fig-cap: "Distribution de la production totale par mois (saisonnalité)."
ggplot(df, aes(x = month_name, y = prod_total)) +
  geom_boxplot() +
  labs(x = "Mois", y = "Production totale", title = "Saisonnalité (boxplot par mois)")
```

### Moyenne mensuelle (profil saisonnier)

```{r}
#| label: seasonal_profile
#| fig-width: 9
#| fig-height: 4.8
#| fig-cap: "Profil saisonnier : moyenne de production par mois."
df %>%
  group_by(month) %>%
  summarise(mean_prod = mean(prod_total, na.rm = TRUE), .groups = "drop") %>%
  mutate(month_name = month(month, label = TRUE, abbr = TRUE)) %>%
  ggplot(aes(x = month_name, y = mean_prod, group = 1)) +
  geom_line() +
  geom_point() +
  labs(x = "Mois", y = "Production moyenne", title = "Profil saisonnier (moyenne par mois)")
```

## Modélisation simple

On ajuste une régression linéaire avec :
- une tendance (le temps),
- des effets saisonniers (mois).

```{r}
#| label: model
df_model <- df %>%
  filter(!is.na(prod_total)) %>%
  mutate(t = as.numeric(date)) %>%
  mutate(month_f = factor(month))

mod <- lm(prod_total ~ t + month_f, data = df_model)
summary(mod)
```

### Valeurs observées vs ajustées

```{r}
#| label: fitted_plot
#| fig-width: 9
#| fig-height: 4.8
#| fig-cap: "Production observée vs ajustée par le modèle (tendance + saisonnalité)."
df_model <- df_model %>% mutate(fitted = fitted(mod))
ggplot(df_model, aes(x = date)) +
  geom_line(aes(y = prod_total), linewidth = 0.4) +
  geom_line(aes(y = fitted), linetype = "dashed", linewidth = 0.6) +
  labs(x = "Date", y = "Production", title = "Observé vs Ajusté")
```

## Conclusion

- La série montre une évolution temporelle et une saisonnalité mensuelle visible.
- Le modèle simple (tendance + mois) capture une partie de cette structure.
- Des améliorations possibles : modèles ARIMA/ETS, détection de ruptures, variables explicatives (température, demande, etc.).

